【裁判字號】    88,訴,2171
【裁判日期】    891120
【裁判案由】    所有權移轉登記等
【裁判全文】
臺灣高雄地方法院民事判決  八十八年度訴字第二一七一號
    原      告  乙○○
    訴訟代理人  蕭家正律師
                鄭錦珠      住.
    被      告  甲○○      住台北市○○區○○路一八八號八樓之二
    訴訟代理人  唐治民律師
                蔡祥銘律師
    複  代理人  郭家駿律師
右當事人間請求所有權移轉登記等事件，本院判決如左：
    主    文
被告應將坐落高雄市○○區○○段四小段四十五地號土地，面積壹伍肆平方公尺所有
權應有部分五分之一，暨地上建物即建號一五六一號，門牌號碼高雄市○○區○○路
三十四巷十一號四樓鋼筋混凝土造五層樓房之第四層，面積柒拾肆點零柒平方公尺，
併其附屬建物陽台（面積壹零點零玖平方公尺）、花台（面積參三點捌零平方公尺）
所有權全部及共同使用部分建號一五六三號，面積壹貳玖點零肆平方公尺所有權應有
部分五分之一移轉登記予原告。
原告其餘之訴駁回。
訴訟費用由被告負擔三分之二，餘由原告負擔。
    事    實
甲、原告方面：
一、先位之訴
 (一)聲明：求為判決
   1.被告甲○○應將坐落高雄市○○區○○段四小段四十五地號、面積一五四平方
     公尺土地所有權、持份五分之一及其地上建物建號一五六一即門牌號碼高雄市
     楠梓區○○路三十四巷十一號四樓鋼筋混凝土造、面積七十四點０七平方公尺
     、陽台面積一０點０九平方公尺、花台面積三點八０平方公尺所有權全部及共
     同使用部分建號一五六三、面積一二九點０四平方公尺、持份五分之一移轉登
     記予原告。
   2.被告應賠償原告新台幣（下同）一百八十萬元。
   3.訴訟費用由被告負擔。
 (二)陳述：
   1.被告於民國八十八年三月四日以二百六十五萬元向原告購買坐落高雄市○○區
     ○○路三十四巷十一號四樓之房地，雙方約定於八十八年四月十五日以銀行貸
     款支付一百八十萬元。尾款八十五萬元，以分三年共三十六期支付，每三個月
     開立支票共計十二張，自八十八年四月十五日至九十一年四月十五日止。原告
     並於八十八年五月三日將上揭房地所有權移轉登記予被告。
   2.被告迄今未履行上揭約定，亦未依契約書中其他特約事項第二條之約定辦理銀
     行貸款，顯然被告故意違約，原告於八十八年七月六日以高雄六十六支郵局第
     五十四號存證信函通知被告，依契約書第十三條約定解除本契約，請被告將前
     揭房地返還原告，並依約賠償一百八十萬元。爰依民法第二百五十九條第一款
     起訴請求被告將前揭房地所有權移轉登記予原告
   3.被告至今分文未付，原告辦理所有權登記予被告，支付土地增值稅十八萬九千
     九百十元、過戶回來仍需支付契稅二萬一千二百七十六元及代書費一萬四千元
     ，過戶規費一千三百元、印花稅一千一百二十五元，共計二十二萬七千六百十
     一元，原告於八十七年三月三十日就將系爭房屋交付予被告使用，依租金年息
     百分之六計算至八十九年十一月三十日止，四十三萬七千二百五十元，爰依民
     法第二百五十九條第四款、第五款之規定請求被告給付原告一百八十萬元。
二、備位之訴
 (一)聲明：求為判決
   1.被告應給付原告二百六十五萬元及自八十八年四月十五日起至清償日止，按年
     息百分之五計算之利息。
   2.訴訟費用由被告負擔。
   3.願供擔保請准宣告假執行。
 (二)陳述：原告業於八十八年五月三日將前揭房地所有權移轉登記予被告，被告應依
         契約書之約定將買賣價款二百六十五萬元給付原告。
三、證據：提出買賣契約書、土地及建物謄本、存證信函、土地增值稅單、房屋稅單
    等影本為證。
乙、被告方面
    被告未於最後言詞辯論期日到場，據其以前到庭所為聲明及陳述略以：
一、聲明：請求駁回原告之訴，訴訟費用由原告負擔。
二、陳述：被告為了系爭買賣契約向大眾銀行貸款，原告竟向大眾銀行稱被告是人頭
    ，以致銀行不敢貸款與被告，被告只好向合庫貸款，但合庫僅設定而無放款，因
    因銀行要第一順位抵押權，但第一順位是原告，所以合庫要求原告塗銷第一順位
    抵押權，但原告不同意，所以到現在都無法貸款，是原告使條件不成就，原告要
    求解約為無理由。
    理    由
一、本件被告經合法通知，未於最後言詞辯論期日到場，核無民事訴訟法第三百八十
    六條各款所列情形，爰依原告聲請，由其一造辯論而為判決。
二、原告起訴主張被告於八十八年三月四日以二百六十五萬元向原告購買坐落高雄市
    楠梓區○○路三十四巷十一號四樓之房地，雙方約定於八十八年四月十五日以銀
    行貸款支付一百八十萬元。尾款八十五萬元，以分三年共三十六期支付，每三個
    月開立支票共計十二張，自八十八年四月十五日至九十一年四月十五日止。原告
    並於八十八年五月三日將上揭房地所有權移轉登記予被告，被告迄今分文未付，
    原告於八十八年七月六日以高雄六十六支郵局第五十四號存證信函通知被告依契
    約書第十三條解除本契約之事實，已據其提出買賣契約書、土地及建物謄本、存
    證信函、土地增值稅單、房屋稅單等影本為證，復為被告所不爭執，自堪信原告
    上開主張為真實。
三、按民法第二百五十四條之規定，固為法定解除權之一種，惟並未禁止契約當事人
    間就解除權之行使，另為特別約定。查兩造所訂不動產買賣契約書第十三條特別
    約定「‧‧‧乙方（即被告）違反本契約各條之一者，甲方（即原告）得沒收乙
    方既付之全部金額，並不經催告解除本契約」，其他特約事項復約定「乙方須於
    三日內辦妥(一)繳納過戶所需之一切證件及用印。(二)向銀行辦妥乙存開戶，並預存
    保險費。(三)將存摺及三張空白提款條蓋妥原開戶印鑑留置代書處(四)辦妥申請銀行
    貸款所需之一切手續(五)‧‧‧逾期未辦妥者，則視為違約，一切均由乙方負全部
    責任。‧‧‧(七)乙方無條件配合貸款作業，且開立貸款等額之本票。」等語。是
    則上開特別約定，足生拘束兩造之效力，是被告自不得以「原告竟向大眾銀行稱
    被告是人頭，以致銀行不敢貸款與被告，合庫要求原告塗銷第一順位抵押權，但
    原告不同意，所以到現在都無法貸款」云云，解免其辦理銀行貸款之義務，況且
    可申辦貸款業務之銀行非僅該二家，是被告辯稱乃原告促使被告無法貸款云云，
    並不足採。從而，原告於八十八年七月六日因被告仍未履行繳款義務以高雄六十
    六支郵局第五十四號存證信函通知被告依契約書第十三條解除系爭買賣契約，已
    生合法解除契約之效力。
四、次按契約解除時，當事人雙方回復原狀之義務，除法律另有規定或契約另有訂定
    外，應依民法第二百五十九條之規定辦理。
    然查：
    (一)本件被告因系爭買賣契約取得坐落高雄市○○區○○段四小段四十五地號土地
      ，面積一五四平方公尺所有權應有部分五分之一，暨地上建物即建號一五六一
      號，門牌號碼高雄市○○區○○路三十四巷十一號四樓鋼筋混凝土造五層樓房
      之第四層，面積七十四‧０七平方公尺併其附屬建物陽台（面積一０點０九平
      方公尺）、花台（面積三點八０平方公尺）所有權全部及共同使用部分建號一
      五六三號，面積一二九點０四平方公尺所有權應有部分五分之一，是原告依民
      法第二百五十九條第一款「由他方受領之給付物，應返還之」之規定，請求被
      告移轉上開房地所有權登記予原告，與法相合。
    (二)原告另主張辦理所有權登記予被告，支付土地增值稅十八萬九千九百十元、過
      戶回來仍需支付契稅二萬一千二百七十六元及代書費一萬四千元，過戶規費一
      千三百元、印花稅一千一百二十五元，共計二十二萬七千六百十一元，原告於
      八十七年三月三十日就將系爭房屋交付予被告使用，依租金年息百分之六計算
      至八十九年十一月三十日止，四十三萬七千二百五十元，爰依民法第二百五十
      九條第四款、第五款之規定請求被告給付原告一百八十萬元等語。惟(1)民法第
      二百五十九條第四款「受領之給付物生有孳息者，應返還之」之規定，其中「
      孳息」固包括法定孳息，且不問返還時是否仍存在，然亦限於有法定孳息所由
      生之法律關係存在為前提，此與無權占有他人之物時，不問所有人有無使用計
      畫均受有相當租金損害之情形不同，原告並未舉證證明本件系爭房地存有產生
      法定孳息之法律關係存在，自與本款所定「受領之給付物受有孳息者」要件不
      符，縱被告自八十七年三月三十日起使用系爭房地而受有利益，亦非原告主張
      依民法第二百五十九條第四款之規定所得請求。(2)民法第二百五十九條第五款
      「就返還之物，已支出必要或有益之費用，得於他方受返還時所得利益之限度
      內，請求其返還」之規定意旨，係指「受領人」得請求返還之依據，本件原告
      係受返還人，縱受有如其所稱之損害，當非民法第二百五十九條第五款所得救
      濟。從而，原告此部分主張依民法第二百五十九條第四款、第五款之規定請求
      被告給付一百八十萬元，與法未合。
    (三)綜上，本件原告請求在被告應將坐落高雄市○○區○○段四小段四十五地號土
      地，面積一五四平方公尺所有權應有部分五分之一，暨地上建物即建號一五六
      一號，門牌號碼高雄市○○區○○路三十四巷十一號四樓鋼筋混凝土造五層樓
      房之第四層，面積七十四‧０七平方公尺併其附屬建物陽台（面積一０點０九
      平方公尺）、花台（面積三點八０平方公尺）所有權全部及共同使用部分建號
      一五六三號，面積一二九點０四平方公尺所有權應有部分五分之一移轉登記予
      原告之範圍內，為有理由，應予准許，逾此範圍之請求，為無理由，應予駁回
      。
五、原告既已合法解除系爭買賣契約，並經本院為先位之訴部分勝訴之判決，本院自
    無庸再就其預慮系爭買賣契約未合法解除時，所主張之備位之訴為裁判，附此敘
    明。
六、結論：原告之訴為一部有理由、一部無理由，依民事訴訟法第三百八十五條第一
    項前段、第七十九條但書判決如主文。
中      華      民      國    八十九    年    十一    月      二十      日
                              臺灣高雄地方法院民事第六庭
~B法      官  楊智守
右為正本係照原本作成。
如不服本判決，應於送達後廿日內，向本院提出上訴狀並表明上訴理由，如於本
判決宣示後送達前提起上訴者，應於判決送達後十日內補提上訴理由書（須附繕本）。
中      華      民      國    八十九    年     十一     月    二十      日
~B法院書記官  賴易詮


司法院資訊處製作；財團法人民間司法改革基金會備份。
